最高法院刑事判決　　　　　　九十四年度台上字第一八一一號
　　上　訴　人　甲○○
　　　　　　　　　　　　306.
上列上訴人因偽造有價證券案件，不服台灣高等法院台中分院中
華民國九十三年十一月三十日第二審更審判決（九十三年度重上
更(六)字第一四三號，起訴案號：台灣台中地方法院檢察署八十二
年度偵字第二一二○五、二一二一四號、八十三年度偵字第二四
三七號），提起上訴，本院判決如下：
    主　文
原判決撤銷，發回台灣高等法院台中分院。
　　理　由
本件原判決認定上訴人甲○○與楊仕堯（即楊景程）因莊文輝所
經營百順旅行社股份有限公司（以下簡稱百順公司）台中分公司
有意結束營業。經商議後，由上訴人出面簽約，頂下百順公司台
中分公司之業務經營權。約定資金由楊仕堯負責，旅行社業務由
上訴人全權處理。上訴人與百順公司簽約時，莊文輝將百順公司
台中分公司之公司章及莊文輝之私章各一顆，交予上訴人保管，
而由上訴人書立切結書，承諾上開二顆印章僅能供旅遊簽約使用
。上訴人明知百順公司台中分公司及莊文輝之印章，依約不得用
以開戶及簽發支票，竟與楊仕堯共同基於偽造私文書，用以偽領
支票供偽造簽發使用之概括犯意。由上訴人於民國八十二年一月
中旬至八十二年二月上旬之某日，在台中市○○○路一○九、一
一一號一樓百順公司台中分公司內，將其事先擬妥內謂「百順公
司台中分公司於八十二年二月一日起，一切行政、人事、財務全
權委託甲○○負責，一切收支、財務皆以百順公司台中分公司名
義行事」之授權書，囑不知情之職員龍運珍謄繕一份後，由上訴
人將前揭莊文輝印章交予龍運珍蓋於授權書上百順公司負責人欄
內。旋交予楊仕堯，由楊仕堯誤以百順公司台中分公司之名義申
請開立甲存帳戶，及簽發支票使用。由於上訴人、楊仕堯均有票
據拒絕往來紀錄，依規定不能再以其等名義申請設立甲存帳戶，
二人即徵得不知情之黃金清同意作為共同開戶人，遂由上訴人、
楊仕堯共同指示黃金清及介紹開戶之萬龍軍於同月二十九日一起
前往大安商業銀行台中分行，以百順公司台中分公司、黃金清及
莊文輝之共同名義申請開戶。因莊文輝本人未親自前往銀行辦理
，銀行承辦人員告以需有莊文輝之授權書始符合規定。上訴人乃
於同年二月初某日，將其事先擬妥內謂「百順公司台中分公司於
八十二年二月一日起，全權委託黃金清負責一切行政、人事、財
務事宜，台中分公司之一切收入、支出、財務狀況皆由百順公司
台中分公司名義處理」之授權書，交予不知情之龍運珍，命其謄
寫一份，並在公司及負責人欄內，分別蓋用上開莊文輝印章，及
其委由不詳刻印者所偽刻之百順公司印章後，連同上開百順公司
台中分公司及莊文輝印章，交由楊仕堯轉交黃金清，在大安商業
銀行支票存款開戶申請書之申請人簽章欄、支票存款往來約定書
之立約定書人簽章欄，及業務往來申請書暨鑑定卡之開戶人簽章
欄上，簽立百順公司台中分公司、莊文輝之署押，並盜用百順公
司台中分公司及莊文輝之印文，偽造上開私文書後，持交該銀行
，辦理支票開戶。嗣該銀行於同年二月十日准予設立甲存帳戶，
及領用支票，上訴人、楊仕堯乃利用不知情之黃金清申領空白支
票七十五張後，交予楊仕堯，以百順公司台中分公司、莊文輝及
黃金清為共同發票人，連續簽發如原判決附表一所示支票十八張
，供百順公司業務之使用等情。因而撤銷第一審關於上訴人偽造
有價證券部分之判決，依牽連犯關係，從一重改判仍論處上訴人
連續意圖供行使之用，而偽造有價證券罪刑，固非無見。
惟查：(一)票據之偽造或票據上簽名之偽造，不影響於真正簽名之
效力，票據法第十五條定有明文。依原判決之認定，以百順公司
台中分公司、莊文輝及黃金清為共同發票人之如原判決附表一所
示支票，僅百順公司台中分公司、莊文輝為發票人部分係屬偽造
，而以黃金清名義為發票人簽發部分係屬真正，則黃金清為發票
人部分仍屬有效之票據，不在應依法沒收之列，乃原判決就該部
分併予宣告沒收，自非適法（見原判決第二頁第十七至十九行、
第三頁第一、二、十八、十九行、第十五頁第十八、十九行、第
十六頁第一行）。本院前次發回意旨已詳細指明，原判決未予注
意，其瑕疵仍然存在。(二)有罪判決書之事實一欄為適用法令之依
據，凡與適用法令有關之事實必須詳為記載，始足為適用法令之
基礎。原判決事實欄既謂上訴人明知百順公司台中分公司及莊文
輝之印章，依約不得用以開戶及簽發支票，竟與楊仕堯基於共同
犯意，而偽造百順公司台中分公司、莊文輝名義之文書，用以偽
領支票供偽造簽發使用。意指楊仕堯共同參與偽造百順公司台中
分公司之名義，申請設立甲存帳戶及簽發支票使用犯行，並無誤
認情事。（見原判決第二頁第七至九行）。然復謂楊仕堯有「誤
」以百順公司台中分公司之名義，申請設立甲存帳戶及簽發支票
使用情事（見原判決第二頁第十四至十六行）。據此以觀，原判
決認定之事實前後不相適合，自不足為適用法律之依據。(三)署押
係指在物體上署名或簽押，用以證明一定之意思表示，或一定之
事實者而言，如僅書寫姓名以資識別，而非證明一定意思表示或
一定事實，且亦非表示本人簽名之意思者，則不生署押之問題。
又偽造之署押，不問屬於犯人與否，沒收之，刑法第二百十九條
定有明文。原判決於事實欄謂上訴人與楊仕堯基於共同犯罪之意
思聯絡，一起指示不知情之黃金清前往大安商業銀行台中分行，
偽造百順公司台中分公司、莊文輝之名義開戶，由黃金清在大安
商業銀行支票存款開戶申請書之申請人簽章欄、支票存款往來約
定書之立約定書人簽章欄，及業務往來申請書暨鑑定卡之開戶人
簽章欄上，簽立百順公司台中分公司、莊文輝之「署押」，並盜
用百順公司台中分公司、莊文輝之印文後，持向該銀行申請開戶
（見原判決第二頁第十六行至第三頁第十五行）。然於理由欄內
採取大安商業銀行台中分行承辦人張明義所供證：百順公司台中
分公司負責人莊文輝本人並未到場，但有系爭全權委託黃金清之
授權書，當時黃金清有到場，申請人本人未到，以授權書方式應
可辦理開戶等情，謂上訴人利用黃金清在系爭支票存款開戶申請
書之申請人簽章欄、支票存款往來約定書之立約定書人簽章欄，
及業務往來申請書暨鑑定卡之開戶人簽章欄上，簽立百順公司台
中分公司、莊文輝「字樣」，其本意並無冒名簽章意思（見原判
決第十四頁第十五行至第十五頁第二行）。則上訴人與楊仕堯利
用黃金清於前開文件上書寫莊文輝姓名之方式，究竟係表示莊文
輝本人簽名意思之「署押」，抑或僅為一般所謂單純人別識別之
填寫，尚非無疑。乃原審未就此詳查審認明白，即一面於事實欄
內謂其係上訴人與楊仕堯指示不知情之黃金清，冒用莊文輝名義
所簽立之「署押」，而一面於理由欄內謂上訴人利用黃金清所簽
立莊文輝「字樣」，非屬偽造之署押，而無庸宣告沒收，難謂無
調查未盡及理由不備之違誤。以上或為上訴意旨所指摘，或為本
院得依職權調查之事項，應認原判決仍有撤銷發回更審之原因。
又原判決不另為無罪諭知部分，因公訴人認其與本件有罪部分，
有裁判上一罪關係，基於審判不可分之原則，亦應併予發回。
據上論結，應依刑事訴訟法第三百九十七條、第四百零一條，判
決如主文。
中　　華　　民　　國　九十四　年　　四　　月　 十四 　日
                      最高法院刑事第五庭
                          審判長法官  吳　雄　銘
                                法官  池　啟　明
                                法官  郭　毓　洲
                                法官  吳　三　龍
                                法官  陳　世　雄
      本件正本證明與原本無異
                                      書  記  官
中　　華　　民　　國　九十四　年　　四　　月　 十八 　日
                                                      Ａ
